臺灣高等法院刑事判決
109年度上訴字第4156號
上  訴  人  臺灣新北地方檢察署檢察官
被      告  黃洋煥




上列上訴人因被告違反毒品危害防制條例案件，不服臺灣新北地
方法院109年度訴字第266號，中華民國109年9月30日第一審判決
（起訴案號：臺灣新北地方檢察署108年度毒偵字第6086號），
提起上訴，本院判決如下：
    主  文
上訴駁回。
    理  由
一、本案經本院審理結果，認第一審判決對被告甲○○諭知公訴不
    受理，核無不當，應予維持，並引用第一審判決書理由欄之
    記載（如附件）。
二、檢察官上訴意旨略以：按判決不適用法則或適用不當者，為
    違背法令，刑事訴訟第378條定有明文。毒品危害防制條例
    於民國109年1月15日修正公布，自109年7月15日施行，其中
     第20條、第23條將施用毒品之刑事處遇程序「5年後再犯」
    、「5年内再犯」之追訴要件，均修正為「3年後再犯」 、
    「3年内再犯」，參照修法理由認施用毒品者具「病患性犯
    人」之特質，並參諸世界各國之醫療經驗及醫學界之共識，
    咸認施用毒品成瘾者，其心癮甚難戒除，如觀察、勒戒或強
    制戒治執行完畢釋放後，3年後始再有施用第一級、第二級
    毒品之行為者，足見其有戒除毒癮之可能，宜再採以觀 察
    、勒戒方式戒除其身癮及以強制戒治方式戒除其心癮之措施
    ，為能放寬觀察、勒戒或強制戒治制度之適用時機，以 協
    助施用者戒除毒癮而予以修正，故倘若被告前曾經觀察、勒
    戒及強制戒治後3年内再犯，符合立法意旨再犯率甚高之標
    準，其嗣後再犯施用毒品犯行，自應追訴處罰；反之，若屬
    3年後再犯，則應依新法第20條第1項之規定裁定送觀察、勒
    戒。又若犯同條例第10條之罪，距最近1次犯該罪經觀察、
    勒戒或強制戒治執行執行完畢釋放後，已逾3年，即應令觀
    察、勒戒，不因其間是否因另犯該罪，經起訴、判刑或執行
    而受影響，俾落實此次寬厚刑事政策之變革（最高法院 109
    年台上字第3098號判決意旨參照）。是以，行為人若於109
    年7月15日新法施行前犯毒品危害防制條例第10條之施用毒
    品罪，且於109年7月15日前繫屬法院，屬審判中之案件，應
    依修正後毒品危害防制條例第35條之1第2款規定，由法院依
    據修正後規定處理。查被告基於施用第一級毒品及第二級毒
    品之犯意，分別於108年9月1日18時34分為警採尿往前回溯2
    6小時內某時，在不詳地點，以不詳方式施用第一級毒品海
    洛因1次，及於上開為警採尿時起往前回溯96小時內之某時
    ，在不詳地點，以不詳方式，施用第二級毒品甲基安非他命
    1次，業據被告於偵審中坦承不諱，並有勘察採證同意書、
    新北市政府警察局受採集尿液檢體人姓名及檢體編號對照表
    、台灣檢驗科技股份有限公司108年9月16日出具之濫用藥物
    檢驗報告（檢體編號：E0000000號）在卷可佐，是被告施用
    第一級毒品海洛因、第二級毒品甲基安非他命之事實，洵堪
    認定，被告係涉犯毒品危害防制條例第10條第1項、第2項之
    施用第一級、第二級毒品犯行明確。而被告前因施用毒品案
    件，經原審法院以88年度毒聲字第6449號裁定送觀察 、勒
    戒後，認有繼續施用毒品之傾向，復經原審法院裁定令入戒
    治處所施以強制戒治，於90年1月10日期滿未經撤銷停 止戒
    治，視為強制戒治執行完畢，並經臺灣新北地方檢察署 檢
    察官以90年度戒毒偵字第161號為不起訴處分確定；嗣再因
    施用毒品案件，經原審法院以92年度毒聲字第351號裁定令
    入戒治處所施以強制戒治，於93年1月9日因法律修正出監 
    ，有本院被告前案紀錄表在卷可稽，可知被告前曾因施用毒
    品案件，經觀察、勒戒之執行情形，惟被告再犯施用第一級
    、第二級毒品之本案，顯與其最近1次因施用毒品而經強制
    戒治執行完畢之釋放日（即90年1月10日）相距已逾3年，是
    被告本件所犯施用第一級、第二級毒品犯行，既於109年7月
    15日前所犯，且於109年2月18日繫屬原審法院，屬審判中之
    案件，檢察官依修正前毒品危害防制條例規定提起公訴，起
    訴程序並未違背當時規定，揆諸首揭說明，為貫徹放寬觀察
    、勒戒或強制戒治制度之適用時機立法意旨，依修正後毒品
    危害防制條例規定，本件已不得追訴處罰，惟應依修正後毒
    品危害防制條例第35條之1第2款、第20條第1項規定，法院
    應依職權為觀察、勒戒之裁定，詎原審逕自判決本件公訴不
    受理，顯有判決不適用法則之違法，爰請求撤銷原判決，另
    為適法判決云云。
三、經查：
(一)按毒品危害防制條例於109年1月15日修正公布，並於同年7
    月15日施行，修正後之該條例第20條第3項修正為「依前項
    規定為觀察、勒戒或強制戒治執行完畢釋放後，3年後再犯
    第10條之罪者，適用前2項之規定。」，同條例第23條第2項
    修正為「觀察、勒戒或強制戒治執行完畢釋放後，3年內再
    犯第10條之罪者，檢察官或少年法院應依法追訴或裁定交付
    審理。」觀諸毒品危害防制條例第20條第3項、第23條第2項
    之修法理由略以：施用毒品者具「病患性犯人」之特質，並
    參諸世界各國之醫療經驗及醫學界之共識，咸認施用毒品成
    癮者，其心癮甚難戒除，如觀察、勒戒或強制戒治執行完畢
    釋放後，3年後始再有施用第一級、第二級毒品之行為者，
    足見其有戒除毒癮之可能，宜再採以觀察、勒戒方式戒除其
    身癮及以強制戒治方式戒除其心癮之措施，為能放寬觀察、
    勒戒或強制戒治制度之適用時機，以協助施用者戒除毒癮，
    爰修正第20條第3項、第23條第3項等語。可知本次修法對於
    施用毒品者，認具有病患性犯人性質，對初犯採觀察、勒戒
    或強制戒治等治療方式以戒除其身癮及心癮，並放寬施以觀
    察勒戒或強制戒治之適用時機，倘前述觀察、勒戒或強制戒
    治後「3年後再犯」，顯見前所實施治療方式已足以遮斷其
    施用毒品之癮，為期自新，應裁定觀察勒戒，以協助施用者
    徹底戒除毒癮。但對於第3次（或第3次以上）再度施用毒品
    之時間，距最近一次觀察、勒戒或強制戒治執行完畢釋放後
    已逾3年者，應適用同條例第20條第3項，抑或同條例第23條
    第2項規定處理，法律並未明確規定，惟最高法院已明示該
    院95年度第7次及97年度第5次刑事庭會議決議，不再供參考
    （見最高法院109年8月11日第3次刑事庭會議決議及多數見
    解）；基於罪刑法定之明確性原則、法條之文義解釋，參諸
    觀察、勒戒等治療處置乃結合醫師、觀護人、社工心理諮商
    等不同領域之專業人員參與之保安處分措施，其目的無非希
    望施用毒品者能戒斷毒癮，改變其病態行為，在憲法保障人
    身自由、生存權、健康權等基本人權之規範下，由國家在資
    源許可的範圍內，善盡維護國民身心健康的最低限度保護義
    務；本次修正之毒品危害防制條例第20條第3項及第23條第2
    項，雖僅將原條文之再犯期間由「5年」改為「3年」，惟鑑
    於將施用毒品者監禁於監獄內，僅能短期間防止其接觸毒品
    ，因慣用毒品產生之「心癮」根本無法根除，並慮及毒品條
    例施行多年累積之戒毒經驗及實效，暨逐步擴充之醫療、戒
    癮機構、專業人力、社區支援系統等資源，尤以本次毒品條
    例第24條修正，擴大檢察官對施用毒品者附條件緩起訴處分
    之範圍，使其能視個案具體情形給予適當多元社區處遇，本
    次修正後對於施用毒品者之思維，自應與時俱進，擺脫以往
    側重於「犯人」身分之處罰，著重其為「病患」之特質，並
    以「治療」疾病為出發點，重新評價前揭所謂「3年後再犯
    」之意義；毒品戒除不易，須經長期且持續之治療，施用毒
    品者既被視為「病患性犯人」，最佳處遇方式即為治療。對
    於施用毒品者之治療方式，有機構外之處遇（如自行赴醫院
    戒癮、附命完成戒癮治療緩起訴處分等），或機構內之觀察
    、勒戒或強制戒治；至對施用毒品者科以刑罰，無非在運用
    刑罰之一般預防功能以嚇阻毒品之施用。監獄為執行場所而
    非戒癮專責機構，針對施用毒品者及其再犯之特性，法務部
    於106年12月5日頒訂之「科學實證之毒品犯處遇模式計畫」
    ，目的即是積極引進地區醫療體系之協助，提供毒癮戒治，
    落實社區追蹤輔導及治療之銜接，俾修復創傷、預防再犯。
    惟刑罰因涉及人身自由之基本權，故於施用毒品初犯時皆以
    傳統之機構外或機構內處遇方式治療，如再施用毒品時，始
    科以刑事責任。而當刑罰處遇仍不能有效幫助施用毒品者改
    善惡習時，即表示無法以此方式發揮治療效果，若繼續施以
    刑罰只具懲罰功能，不僅無法戒除毒癮，更漸趨與社區隔離
    ，有礙其復歸社會。基於憲法應保障人民之生存權，及根據
    每個國民生存照顧需要提供基本給付之理念，為協助施用毒
    品者戒除毒癮復歸社會，對於經監獄監禁處遇後仍再犯之施
    用毒品者，更應恢復以機構內、外之治療協助其戒除毒癮。
    此即本次修正毒品危害防制條例第20條第3項關於施用毒品
    者所謂「3年後再犯」係何所指之立法真諦。除檢察官優先
    適用第24條命附條件緩起訴處分處遇（不論幾犯，亦無年限
    ）外，對於施用毒品初犯者，即應適用第20條第1項、第2項
    為機構內之觀察、勒戒或強制戒治；若於上開機構內處遇執
    行完畢釋放後，於「3年內再犯」者，依第23條第2項規定，
    應依法追訴；倘於「3年後再犯」自應再回歸到傳統醫療體
    系機構內重為觀察、勒戒或強制戒治之治療。是對於戒除毒
    癮不易者，唯有以機構內、外處遇及刑事制裁等方式交替運
    用，以期能控制或改善其至完全戒除毒癮。綜上，對於毒品
    危害防制條例第20條第3項及第23條第2項所謂「3年後（內
    ）再犯」，應跳脫以往窠臼，以「3年」為期，建立「定期
    治療」之模式。其規定中所謂「3年後再犯」，只要本次再
    犯（不論修正施行前、後）距最近1次觀察、勒戒或強制戒
    治執行完畢釋放，已逾3年者，即該當之，不因其間有無犯
    第10條之罪經起訴、判刑或執行而受影響（最高法院109年
    度台上字第3240號、第4105號判決意旨參照）。
(二)又按依增訂之毒品危害防制條例第35條之1第1款規定，於10
    8 年12月17日修正之條文施行前犯第10條之罪之案件，於修
    正施行後，偵查中之案件，由檢察官依修正後規定處理；審
    判中之案件，由法院或少年法院依修正後規定處理；依修正
    後規定應為不起訴處分或不付審理之裁定者，法院或少年法
    院應為免刑之判決或不付審理之裁定。因此，依109年7月15
    日修正施行之毒品危害防制條例規定應行觀察、勒戒之施用
    毒品者，若其施用毒品之行為時間在109年7月15日以前，於
    109年7月15日之後尚未經起訴或聲請簡易判決處刑而繫屬於
    法院，即應由尚在偵查中之承辦檢察官依修正後之規定處理
    ，並非逕予起訴或聲請簡易判決處刑；若仍予以起訴或聲請
    簡易判決處刑，即屬「起訴之程序違背規定」，依刑事訴訟
    法第303條第1款，法院即應為公訴不受理之諭知。
(三)至修正後毒品危害防制條例第35條之1之立法理由固載明：
    「關於具體案件適用新舊法之說明如下：若該等案件於修正
    施行前已繫屬於法院或少年法院（地方法院少年法庭）者，
    為求程序之經濟，法院或少年法院（地方法院少年法庭）應
    依修正施行後之規定處理，即應依職權為觀察、勒戒或強制
    戒治之裁定。依修正施行後之規定，受觀察、勒戒人無繼續
    施用傾向者或強制戒治期滿後，應為不起訴處分或不付審理
    之裁定者，法院或少年法院（地方法院少年法庭）應為免刑
    之判決或不付審理之裁定」。立法者於立法說明所為立法指
    示，固為法律解釋方法之一種，然「法官應依據法律獨立審
    判」、「行為之處罰，以行為時之法律有明文規定者為限。
    拘束人身自由之保安處分，亦同」，憲法第80條、刑法第1
    條均有明文，是法院於裁判時，首應依憑現行有效之法律，
    參酌法律規定之文義、目的、整體法律規範之體系為綜合判
    斷，尚非單憑立法理由說明為據。本院審酌本次毒品危害防
    制條例修法本旨及理由，認施用毒品者第3犯（或第3犯以上
    ）如距最近一次觀察、勒戒或強制戒治執行完畢釋放後已逾
    3年者，檢察官仍得本於立法者所賦予之裁量權，依職權裁
    量是否聲請法院裁定觀察、勒戒或為附命完成戒癮治療之緩
    起訴處分，業如前述，則毒品危害防制條例第35條之1之立
    法理由認是類案件於修正施行前已繫屬於法院，法院應依職
    權裁定觀察、勒戒或強制戒治等旨，致使檢察官未及審酌、
    行使前揭裁量權，剝奪被告可能受為附命完成戒癮治療之緩
    起訴處分等非拘束人身自由處分之可能性，與同條例第20條
    、第23條之修正意旨及同條例第24條之立法本旨是否相合，
    尚非無疑，附此說明。
(四)本案被告前因施用第二級毒品案件，經原審法院以88年度毒
    聲字第6449號裁定送觀察、勒戒後，認有繼續施用毒品之傾
    向，復經原審法院裁定令入戒治處所施以強制戒治，於90年
    1月10日期滿未經撤銷停止戒治，視為強制戒治執行完畢，
    並經臺灣新北地方檢察署檢察官以90年度戒毒偵字第161號
    為不起訴處分確定；嗣再因施用毒品案件，經原審法院以92
    年度毒聲字第351號裁定令入戒治處所施以強制戒治，於93
    年1月9日因法律修正出所，此後被告所涉各該施用毒品犯行
    ，固經起訴判刑或執行，然均未再受觀察、勒戒或強制戒治
    處分等情等情，有本院被告前案紀錄表、在監在押全國紀錄
    表各1份在卷可憑；本案被告被訴於108年9月1日18時34分許
    為警採尿往前回溯26小時、96小時內某時，分別施用第一級
    毒品海洛因、第二級毒品甲基安非他命之犯行，距其最近1
    次犯施用毒品罪經依法強制戒治執行完畢之日，期間已逾3
    年，揆諸前揭說明，本案應依修正後之毒品危害防制條例第
    20條第3項、現行毒品危害防制條例第24條等規定，重啟處
    遇程序。檢察官未及適用修正後毒品危害防制條例等相關規
    定，針對個案具體審酌、裁量有無對被告附命完成戒癮治療
    之緩起訴處分之可能，逕予提起公訴，法院無可審查檢察官
    是否為合義務性之裁量而認定本案有應為不起訴處分之情事
    而依職權裁定觀察、勒戒，應認檢察官就被告施用第一級、
    第二級毒品犯行提起公訴之起訴程序屬違背規定，且無從補
    正；原審法院因而依據刑事訴訟法第303條第1款、第307條
    規定，不經言詞辯論，諭知本件公訴不受理，於法並無違誤
    。檢察官提起上訴主張本案應由法院依職權裁定觀察勒戒等
    語，然未具體說明是否已本於職權為審酌裁定，難認有據，
    其上訴核無理由，應予駁回，且不經言詞辯論為之。　
四、至本案被告施用第一級毒品、施用第二級毒品犯行是否符合
    毒品危害防制條例第20條、第23條、第24條等規定，檢察官
    仍得本於職權，具體審酌個案情節，裁量聲請法院裁定觀察
    、勒戒或為附命完成戒癮治療之緩起訴處分，抑或為其他適
    法處理，附此敘明。
據上論斷，應依刑事訴訟法第368條、第372條、第373條，判決
如主文。
中　　華　　民　　國　　109 　年　　12　　月　　30　　日
　              　刑事第十八庭  審判長法　官  何俏美
                                      法　官  黃紹紘
                                      法　官  陳海寧
以上正本證明與原本無異。
施用第二級毒品部分不得上訴。
施用第一級毒品部分如不服本判決，應於收受送達後20日內向本
院提出上訴書狀，其未敘述上訴之理由者並得於提起上訴後20日
內向本院補提理由書（均須按他造當事人之人數附繕本）「切勿
逕送上級法院」。
                                      書記官  謝文傑

中　　華　　民　　國　　109 　年　　12　　月　　31　　日
附件：
臺灣新北地方法院刑事判決
                                      109年度訴字第266號
公　訴　人　臺灣新北地方檢察署檢察官
被　　　告　甲○○　男　57歲（民國00年00月0日生）
                    身分證統一編號：Z000000000號
                    籍設新北市○○區○○路00號
                    （新北○○○○○○○○）
                    （現另案於法務部○○○○○○○○○○
                    ○執行中） 
上列被告因違反毒品危害防制條例案件，經檢察官提起公訴（10
8 年度毒偵字第6086號），本院判決如下：
    主    文
本件公訴不受理。
    理    由
一、公訴意旨略以：被告甲○○基於施用第一級毒品及第二級毒品
    之犯意，分別於民國108 年9 月1 日18時34分為警採尿往前
    回溯26小時內某時，在不詳地點，以不詳方式施用第一級毒
    品海洛因1 次，及於上開為警採尿時起往前回溯96小時內之
    某時，在不詳地點，以不詳方式，施用第二級毒品甲基安非
    他命1 次。因認被告涉犯毒品危害防制條例第10條第1 項之
    施用第一級毒品罪嫌、同條例第10條第2 項之施用第二級毒
    品罪嫌等語。
二、按起訴之程序違背規定者，應諭知不受理之判決，並得不經
    言詞辯論為之，刑事訴訟法第303 條第1 款、第307 條分別
    定有明文。而施用第一、二級毒品為犯罪行為，毒品危害防
    制條例第10條設有處罰規定。故施用第一、二級毒品者，本
    應科以刑罰。惟基於刑事政策，對合於一定條件之施用者，
    則依同條例第20條之規定，施以觀察、勒戒及強制戒治之保
    安處分。又民國109 年1 月15日修正公布、同年7 月15日施
    行之毒品危害防制條例第20條第3 項規定，犯第10條之罪於
    觀察、勒戒或強制戒治執行完畢釋放後，3 年後始再犯者，
    不論其行為係在新法施行生效前或施行生效後所為（同條例
    第35條之1 第1 、2 款參照），均應適用同條第1 、2 項（
    即應先觀察勒戒或強制戒治）之規定，其修法理由謂：施用
    毒品者具「病患性犯人」之特質，並參諸世界各國之醫療經
    驗及醫學界之共識，咸認施用毒品成癮者，其心癮甚難戒除
    ，如觀察、勒戒或強制戒治執行完畢釋放後，3 年後始再有
    施用第一級、第二級毒品之行為者，足見其有戒除毒癮之可
    能，宜再採以觀察、勒戒方式戒除其身癮及以強制戒治方式
    戒除其心癮之措施，為能放寬觀察、勒戒或強制戒治制度之
    適用時機，以協助施用者戒除毒癮，爰修正第3 項。同條例
    第23條第2 項亦配合修正為「觀察、勒戒或強制戒治執行完
    畢釋放後，3 年內再犯第10條之罪者，檢察官或少年法院（
    地方法院少年法庭）應依法追訴或裁定交付審理。」可知本
    次修法對於施用毒品者施以觀察勒戒、強制戒治，或依法追
    訴（或裁定交付審理）之適用範圍，係確立初犯為具「病患
    性犯人」之特質應先經一完整之醫療處置，3 年內再犯者應
    依法追訴（或裁定交付審理），3 年後再犯則裁定觀察勒戒
    ，殆無疑義。但對於3 犯以上距最近1 次觀察勒戒或強制戒
    治執行完畢釋放後，逾3 年者，究應適用同條例第20條第3
    項或第23條第2 項處理，本次修法未明確規定，惟基於罪刑
    法定之明確性原則、法文之文義解釋，參諸觀察勒戒等治療
    處置，乃結合醫師、觀護人、社工心理諮商等不同領域之專
    業人員參與之保安處分措施，目的除在戒除施用毒品者身癮
    、心癮之措施外，並企圖重新塑造生活紀律，改變其病態行
    為，與刑罰之執行並不相同，無法以刑罰補充或替代上開醫
    療處置之特性。從而，3 犯以上如距最近1 次觀察、勒戒或
    強制戒治執行完畢釋放後，已逾3 年者，其間縱經判刑、執
    行，究與觀察勒戒或強制戒治已經完整之治療療程不同，無
    法補充或替代上開之醫療處置，均應再予觀察勒戒之機會，
    方為適法（最高法院109 年8 月11日第3 次刑事庭會議決議
    、109 年度台上字第3240號判決意旨參照）。
三、經查：被告前因施用毒品案件，經依本院以88年度毒聲字第
    6449號裁定裁定送觀察、勒戒後，認有繼續施用毒品之傾向
    ，再經同法院裁定令入戒治處所施以強制戒治，於90年1 月
    10日期滿未經撤銷停止戒治，視為強制戒治執行完畢，並經
    臺灣新北地方檢察署檢察官以90年度戒毒偵字第161 號為不
    起訴處分確定，再因施用毒品案件，經本院以92年度毒聲字
    第351號裁定令入戒治處所施以強制戒治，於93年1月9日因
    法律修正出監，此有臺灣高等法院被告前案紀錄表在卷可稽
    。因此，被告分別於108年9月1日18時34分許為警採尿時起
    回溯26小時內某時、回溯96小時內之某時，再犯本案施用第
    一級、第二級毒品犯行，顯與其最近1次因施用毒品而經強
    制戒治執行完畢釋放之90年1月10日相距已逾3年，依前述規
    定及說明，本案即應再予觀察、勒戒或強制戒治。依新修正
    之毒品危害防制條例規定，本案已不得追訴，檢察官逕行起
    訴，其起訴程序即已違背規定，應諭知不受理判決。
據上論斷，應依刑事訴訟法第303 條第1 款，判決如主文。
中　　華　　民　　國　 109  　年　 　9  　月　　30　　日
                  刑事第五庭    審判長法　官  許必奇
                                      法  官  宋泓璟
                                      法  官  劉芳菁
以上正本證明與原本無異。
如不服本判決應於收受判決後 20 日內向本院提出上訴書狀，並
應敘述具體理由。其未敘述上訴理由者，應於上訴期間屆滿後
20 日內向本院補提理由書（均須按他造當事人之人數附繕本）
「切勿逕送上級法院」。
                                      書記官  羅婉嘉
中　　華　　民　　國　 109　　年　　10　　月　　6 　　日